臺灣臺南地方法院刑事判決　　　　　　100年度交易字第188號
公　訴　人　臺灣臺南地方法院檢察署檢察官
被　　　告　李中文
上列被告因過失傷害案件，經檢察官提起公訴（100年度偵字第2
840號），本院判決如下：
    主  文
李中文因過失傷害人致重傷，處有期徒刑伍月，如易科罰金，以
新台幣壹仟元折算壹日。
    事  實
一、李中文於民國99年4月6日，駕駛車牌號碼UF-6508號自用小
    客車沿臺一線省道由北往南方向行駛，於同日16時35分許行
    經臺南市○○區○○里○○○○道305公里處，從外側車道
    往右偏駛欲至路旁停車，其本應注意汽車變換車道時，應讓
    直行車先行，並注意安全距離，而依當時天候晴，日間自然
    光線，柏油地面乾燥無缺陷，無障礙物，視距良好，客觀上
    並無不能注意之情形，竟疏未注意及此，貿然變換車道往右
    側之機車優先道行駛，原騎乘車牌號碼H93-798號重型機車
    併行行駛於上開自小客車右後方之陳胥青，見狀避煞不及，
    二車因而發生碰撞，致陳胥青人、車倒地，因而受有頭部外
    傷併右側顱內出血、左膝脫臼、左側肢體偏癱、左足跟壓瘡
    、視神經病變、創傷性腦傷併左側肢體無力等傷害，因有輕
    度之肢障及整體智力商數大約落在邊緣性智力功能程度的範
    圍之內、認知功能有明顯受損等情形，已達對於身體、健康
    有重大不治或難治傷害之重傷害程度。李中文於肇事後，在
    未有偵查犯罪職務之機關或公務員發覺其為犯罪人前，即向
    處理本件道路交通事故，尚不知肇事者為何人之改制前臺南
    縣警察局麻豆分局交通事故處理小組員警供承其肇事犯罪，
    自首並接受裁判。
二、案經陳胥青訴由改制前臺南縣警察局麻豆分局報請臺灣臺南
    地方法院檢察署檢察官偵查起訴。
    理  由
一、證據能力方面－
  (一)按被告以外之人（包括證人、鑑定人、告訴人、被害人及共
    同被告等）於審判外之陳述雖不符刑事訴訟法第159條之1至
    之4等4條之規定，而經當事人於審判程序同意作為證據，法
    院審酌該言詞陳述或書面陳述作成時之情況，認為適當者，
    亦得為證據，同法第159條之5第1 項定有明文。立法意旨在
    於傳聞證據未經當事人之反對詰問予以核實，原則上先予排
    除。惟若當事人已放棄反對詰問權，於審判程序中表明同意
    該等傳聞證據可作為證據；或於言詞辯論終結前未聲明異議
    ，基於尊重當事人對傳聞證據之處分權，及證據資料愈豐富
    ，愈有助於真實發見之理念，且強化言詞辯論主義，使訴訟
    程序得以順暢進行，上開傳聞證據亦均具有證據能力。查，
    告訴人陳胥青於司法警察及檢察事務官調查中所為之陳述、
    道路交通事故現場圖、道路交通事故調查報告表(一)、(二)、奇
    美醫院柳營分院診斷證明書、財團法人臺灣基督教長老會新
    樓醫院診斷證明書、中山醫學大學附設醫院診斷證明書澄清
    復健醫院診斷證明書、中華民國身心障礙手冊影本、中山醫
    學大學附設醫院臨床心理處遇報告（計畫）暨病歷紀錄單、
    高雄市立大同醫院智能狀態暨神經心理學檢查報告等證據，
    雖屬均被告以外之人於審判外之言詞或書面陳述，為傳聞證
    據，惟因被告及檢察官於本院100年6月2日準備程序處理有
    關證據能力之意見時，均同意將上開證據作為本案證據（見
    本院卷第24頁背面）。本院審酌上開證人之陳述均係本於自
    由意識所為之陳述，查無不當取供之情形，以及物證、書證
    等證據與上開證言相符，審酌其等作成時之情況，認為適當
    ，依據上開規定得為證據，而有證據能力。
  (二)按刑事訴訟法關於「鑑定」之規定，除選任自然人充當鑑定
    人外，另設有囑託機關鑑定制度。依刑事訴訟法第198條、
    第208條之規定，不論鑑定人或鑑定機關、團體，均應由法
    院、審判長、受命法官或檢察官視具體個案之需要而為選任
    、囑託，並依同法第206條之規定，提出言詞或書面報告，
    載明鑑定之經過及其結果，於自然人擔任鑑定人時，尚應依
    同法第202 條規定於鑑定前具結，始符合同法第159條第1項
    所定得作為證據之「法律有規定」之例外情形，至於囑託機
    關鑑定之情形，因刑事訴訟法第208條第2項未準用同法第20
    2條之規定，實際為鑑定之人自無須為具結。查卷附臺南市
    政府交通局車輛行車事故鑑定委員會鑑定意見書，係偵查中
    檢察官囑託上開單位所為之鑑定，且已詳述鑑定之經過及結
    果，揆諸前揭說明，得僅由鑑定機關出具書面鑑定報告，是
    上開鑑定報告，屬刑事訴訟法第159條第1項所稱「法律有規
    定者」之例外情形，具有證據能力。
  (三)傳聞法則乃對於被告以外之人於審判外之言詞或書面陳述，
    亦即針對被告以外之人於審判外以言詞或書面所為之供述證
    據而為之規範。卷附道路交通事故現場蒐證照片20幀（見警
    卷第19頁至第28頁），係以科學、機械之方式，對於所拍攝
    內容所為忠實且正確之記錄，性質上並非供述證據，應無刑
    事訴訟法第159條第1項規定之適用，附此敘明。
二、被告辯解及本案爭點－
  (一)被告李中文就其於前揭時、地，駕駛上開自用小客車，與告
    訴人陳胥青所騎乘之上開機車發生碰撞事故，因而致告訴人
    受有如事實欄記載之重傷害等事實供認不諱（見本院卷第25
    頁正面），惟辯稱：其當時變換車道已經完成，係告訴人車
    速過快，自後追撞其所駕駛之自小客車，本件交通事故之發
    生其並無過失等語。
  (二)本院綜合公訴人之論據及被告之辯解，並經檢辯雙方在準備
    程序所整理之爭點，認定被告、告訴人確於事實欄所載時、
    地，分別駕車行經該處，及告訴人受有如事實欄記載之重傷
    害等情，故本案爭點乃在：告訴人所受上開傷害是否源於
    被告變換車道不慎所致？告訴人就本件交通事故之發生是
    否亦有過失行為？繼而究明本件交通事故肇責是否全部歸於
    被告之過失（見本院卷第25頁正面）。
三、認定犯罪事實所憑之證據及理由－
  (一)本件肇事前被告駕駛車牌號碼UF-6508號自用小客車，告訴
    人騎乘車牌號碼H93-798號重型機車，肇事地點為台南市○
    ○區○○里○○○○道305公里處，現場北向南車道劃分為
    內側快車道、外側快車道、機車優先道，而本件交通事故發
    生後，上開自小客車係右後車身受損（確定位置詳如後述）
    、以車頭略偏向西南方向停放在機車優先道上，而上開機車
    係左前車頭與腳踏板左側破損、右方倒地，倒臥在上開自小
    客車前方，且告訴人倒地後在距離上開自小客車右後輪約
    1.6公尺處留下擦地痕3.8公尺，堪認2車係在機車優先道上
    發生碰撞，告訴人所騎乘之機車遭來自左方車輛之擦撞左前
    車頭與左側腳踏板後向右倒地，有卷附道路交通事故調查報
    告表(一)、道路交通事故現場圖、現場照片及上開自用小客車
    與機車車體外觀照片可憑（見警卷第13頁、第14頁、第19頁
    至第23頁、第26頁至第28頁）。
  (二)至於上開2車發生碰撞之原因，係因被告駕駛之自小客車原
    沿上開路段外側車道由北往南方向行駛，突然變換車道至機
    車優先道，與原同向行駛於機車優先道之告訴人騎乘之機車
    發生碰撞，還是被告所駕駛之自小客車業已將車輛變換車道
    至機車優先道行駛一段距離後，告訴人騎乘機車自後追撞上
    開自小客車？查：
  1.依據證人即處理員警黃國益於本院100年6月28日審理時證稱
    ：「（問：自小客車撞擊點何處？）係於警卷第25頁編號13
    、14照片所示，車損部位為車輛右後車身我以紅筆圈畫的位
    置。」、「（問：機車的車損位置為何？）警卷第27頁17、
    18照片所示，編號19照片有特寫右前車頭。」、「（問：為
    何你會認為雙方車損位置就是撞擊點？）第一點是以車輛之
    行向去判斷是何處去擦撞，第二點是以擦撞時車輛會有新的
    擦撞痕跡，而且痕跡處的顏色相符。」、「（問：雙方肇事
    後機車是否倒在汽車的前面？有多遠？）是的。依現場擦地
    痕來判斷，擦地痕係機車騎士的倒地位置，車子自己再往前
    跑，約有47.5公尺。」等語可知（見本院卷第32頁背面至第
    33頁正面），上開自小客車係右後車身、右後輪與上開機車
    之左前車頭、左側腳踏板發生碰撞。
  2.至於證人黃國益雖亦證稱：「【問：自小客車右後車角是否
    是新的痕跡？（提示警卷第24頁編號12照片）】應該是新的
    痕跡，但是我當時比對的結果找不到與機車碰撞的點。」等
    語（見本院卷第33頁正面），然由上開證述僅能得知上開自
    小客車右後車角之痕跡係屬新痕，但無法證明係因與告訴人
    所騎乘之機車發生碰撞後所造成。且若上開自小客車如警卷
    第24頁編號12照片所示右後車角之凹痕係因上開機車之碰撞
    所造成，則以上開機車前方車身係斜板設計，最突出點在前
    輪上方（見警卷第26頁編號16照片），以該高度而言，如自
    後撞擊上開自小客車，應會在上開自小客車右後車角凹痕下
    方，例如：右後方保險桿、右後車燈處留下撞擊痕跡，並不
    會只在上開自小客車右後車角留下撞擊之凹痕，然由警卷第
    24頁編號12照片所示，上開自小客車右後方保險桿、右後車
    燈並無凹損或破損情形，因此，被告迭稱上開自小客車如警
    卷第24頁編號12照片所示右後車角之凹痕係因上開機車之碰
    撞所造成，係告訴人騎乘機車自後追撞其所駕駛已完成變換
    車道之自小客車云云，自不足採。
  3.由上述可知，本件交通事故之發生，係因被告所駕駛之上開
    自小客車右後車身、右後輪與上開機車之左前車頭、左側腳
    踏板發生碰撞。而被告亦自陳其原行駛於外側車道，因聽聞
    車輛有異音，乃向右變換車道欲至路旁停車等語（見警卷第
    7 頁、臺灣臺南地方法院檢察署100年度交查字第103號卷宗
    第6頁、本院卷第35頁），再參以2車係在機車優先道上發生
    碰撞，已如前述，因此，本件交通事故發生前，告訴人所騎
    乘之上開機車應係併行行駛在被告所駕駛上開自小客車右後
    方，因被告貿然將上開自小客車自外側快車道變換至機車優
    先道，告訴人避煞不及，上開自小客車之右後輪、右後車身
    在機車優先道上擦撞到上開機車之左前車頭、左側腳踏板，
    告訴人因而人、車倒地。
  (三)再者，告訴人就本件交通事故之發生是否亦有過失行為？查
    ：被告就本件交通事故之發生，有貿然變換車道之過失，已
    如前述，台南市政府交通局車輛行車事故鑑定委員會100年3
    月31日南市交鑑字第100023156號檢送南鑑0000000案鑑定意
    見書亦認為：「被告係駕駛小客車，右偏行駛，變換車道未
    注意安全距離，為肇事主因。」（臺灣臺南地方法院檢察署
    100年度交查字第380號卷宗第2頁至第3頁）。惟上開鑑定意
    見書亦載稱：「告訴人駕駛普通重型機器腳踏車，未注意車
    前狀況，為肇事次因。」等語，然2車發生碰撞之因，係因
    被告貿然將上開自小客車自外側快車道變換至機車優先道，
    原在機車優先道騎乘機車併行於該自小客車右後方之告訴人
    避煞不及，上開自小客車之右後輪、右後車身在機車優先道
    上擦撞到上開機車之左前車頭、左側腳踏板，已如前述，而
    告訴人於本件交通事故發生前係行駛於機車優先道，左側即
    為路樹之分隔島（見警卷第19頁、第20頁），在此情形下，
    實難認原在機車優先道上併行行駛在上開自小客車右後輪處
    之告訴人，得以預見在左前方之自小客車會變換車道至機車
    優先道上，使伊所騎乘之機車無行駛之空間，因此，上開鑑
    定意見書，認為告訴人就本件交通事故之發生，亦有未注意
    車前狀況之過失，為肇事次因云云，尚屬無據。至於被告雖
    亦陳稱以告訴人事故發生後，人車倒地繼續行駛約60公尺之
    情形觀之，告訴人有超速行駛之行為云云（見本院卷第15頁
    ），然本件交通事故發生前，告訴人自陳行車速度約時速50
    至60公里（見警卷第3頁），而本件肇事地點之限速係時速
    70公里，有道路交通事故調查報告表(一)1份附卷可參（見警
    卷第14頁），並無證據資料顯示告訴人有超速行駛之行為，
    因此，依現存之卷內資料僅能得知告訴人當時係騎乘機車併
    行行駛在被告所駕駛車輛之右後方，並無資料顯示係告訴人
    自後方行駛而來，超速追撞被告所駕駛之車輛；且被告原駕
    車行駛在外側快車道、告訴人騎乘機車行駛在機車優先道，
    2車係不同車道，縱告訴人有超速行駛之行為，若被告不駕
    車侵入機車優先道，2車斷無發生碰撞之可能，因此，告訴
    人縱有超速行駛之行為，亦僅係屬行政責任之違規，亦難據
    此即認伊就本件交通事故之發生，亦有與有過失之行為。
  (四)依前所述，本院認定被告係貿然由外側快車道向右突然變換
    車道至機車優車道時與告訴人所騎乘之機車發生擦撞。而按
    汽車在同向二車道以上之道路（車道數計算，不含車種專用
    車道、機車優先道及慢車道），除應依標誌或標線之指示行
    駛外，於變換車道時，應讓直行車先行，並注意安全距離，
    道路交通安全規則第98條第1項第6款定有明文，被告領有適
    當之駕駛執照，同為道路交通事故調查報告表(二)「駕駛資
    格情形」所記載（見警卷第14頁），再依該調查報告表所載
    ，事發當時天候晴朗、日間自然光線、路面乾燥無缺陷、道
    路上未有任何障礙物、視距良好，並無不能注意情事。被告
    駕車於變換車道前既與告訴人所騎乘機車處於同向併行行駛
    之狀態，前已述及，被告欲自告訴人騎乘之機車左方變換車
    道，自應讓直行之告訴人所騎乘之機車先行，並注意安全距
    離，然被告竟疏於注意及此，貿然向右變換車道至機車優先
    道，致與告訴人所騎乘之機車發生碰撞，被告就本件交通事
    故之發生，顯有變換車道不當之過失。
  (五)告訴人因本件交通事故受有如事實欄記載之傷害，有奇美醫
    院柳營分院診斷證明書、財團法人臺灣基督教長老會新樓醫
    院診斷證明書、中山醫學大學附設醫院診斷證明書澄清復健
    醫院診斷證明書、中華民國身心障礙手冊影本、中山醫學大
    學附設醫院臨床心理處遇報告（計畫）暨病歷紀錄單、高雄
    市立大同醫院智能狀態暨神經心理學檢查報告等資料附卷可
    佐，且由上開中華民國身心障礙手冊影本記載：告訴人有輕
    度肢障之情形（見警卷第16頁），及上開中山醫學大學附設
    醫院臨床心理處遇報告（計畫）暨病歷紀錄單記載：認知功
    能有明顯受損、智力商數明顯下降等語（臺灣臺南地方法院
    檢察署100年度交查字第103號卷宗第9頁）可知，告訴人因
    本件交通事故所受之傷害，已達其他於身體、健康，有重大
    不治或難治傷害之重傷害程度，該傷害與被告前開過失行為
    間，有相當之因果關係甚明。
  (六)綜上所述，本件事證已臻明確，被告過失重傷害犯行堪以認
    定，應予依法論科。
四、論罪科刑之理由─
  (一)核被告所為，係犯刑法第284條第1項後段之過失重傷害罪。
    又被告於肇事後於警方尚不知何人犯罪前，即主動向前往處
    理之員警坦承肇事，並接受裁判等情，有臺南縣警察局道路
    交通事故肇事人自首情形紀錄表在卷可憑（見警卷第29頁）
    ，符合刑法第62條前段規定之自首要件，爰依法減輕其刑。
  (二)本院審酌被告駕駛車輛，本應謹慎小心，以維自身及參與道
    路交通者之安全，竟貿然變換車道而肇事，使告訴人受有前
    開重傷害，實屬不該，且矢口否認犯行，迄今未與告訴人達
    成和解，犯後態度不佳等一切情狀，乃量處如主文所示之刑
    ，並諭知易科罰金之折算標準。
五、適用之法律─
  (一)刑事訴訟法第299條第1項前段。
  (二)刑法第284條第1項後段、第41條第1項前段、第62條前段，
    刑法施行法第1條之1。
本案經檢察官李宗榮到庭執行職務。
中    華    民    國   100    年    7     月    12    日
                  交通法庭        法  官  陳淑勤
以上正本證明與原本無異。
如不服本判決應於收受本判決後10日內向本院提出上訴書狀，並
應敘述具體理由。如未敘述上訴理由者，應於上訴期間屆滿後20
日內向本院補提理由書狀（均須按他造當事人之人數附繕本）「
切勿逕送上級法院」。
                                  書記官  謝竣閎
中    華    民    國   100    年    7     月    13    日
附錄本案論罪科刑法條全文：
刑法第284條第1項：
因過失傷害人者，處6月以下有期徒刑、拘役或5百元以下罰金；
致重傷者，處1年以下有期徒刑、拘役或5百元以下罰金。
附記事項：告訴人或被害人對於判決如有不服，請具備理由逕向
檢察官聲請檢察官提起上訴，其上訴期間之計算，係以檢察官收
受判決正本日期為準。